臺灣高雄地方法院民事判決　　　　　　100年度簡上字第384號
上　訴　人　孫陳錦格
訴訟代理人　方文賢律師
被上訴人　　日盛國際商業銀行股份有限公司新營分公司
法定代理人　陳建中
訴訟代理人　林明輝
上列當事人間請求塗銷所有權移轉登記事件，上訴人對於民國10
0 年6 月2 日本院高雄簡易庭100 年度雄簡字第569 號第一審簡
易判決提起上訴，經本院於100 年10月31日言詞辯論終結，判決
如下：
  主  文
上訴駁回。
第二審訴訟費用由上訴人負擔。
  事實及理由
一、上訴人主張：上訴人於民國83年1 月13日與保證責任台南縣
    新營信用合作社（下稱新營信合社）簽立抵押權設定契約書
    ，約定以新營信合社為權利人，以上訴人為設定義務人，將
    上訴人所有之高雄市○○區○○段五小段地號515 、516 號
    土地及其上建物建號77號即門牌號碼高雄市楠梓區右昌一巷
    216 弄17號房屋，與同區○○段地號1478、1479號土地及其
    上建物建號565 號即門牌號碼高雄市楠梓區右昌一巷311 弄
    49號房屋（以下合稱系爭抵押物），設定最高限額抵押權以
    擔保訴外人陳盈利之借款及其他債務，擔保債權總金額為新
    臺幣（下同）300 萬元（下稱系爭最高限額抵押權）。系爭
    最高限額抵押權設定後，陳盈利向新營信合社借貸取得50萬
    元，至92年9 月間，該筆債務已清償至剩餘20萬元。嗣被上
    訴人合併承受新營信合社營業，系爭最高限額抵押權之權利
    人遂變更為被上訴人，被上訴人並於92年9 月9 日與陳盈利
    另行簽訂擔保金額為20萬元之房屋貸款約定書，上訴人與陳
    盈利、陳李淑華則另簽署面額20萬元之本票以為擔保，而此
    筆債務已於96年12月5 日清償完畢，則系爭最高限額抵押權
    所擔保之債務既已清償完畢，自應予以塗銷。惟被上訴人卻
    以陳盈利另外借貸之400 萬元房屋貸款尚未清償為由，拒絕
    塗銷，然上開400 萬元借款債務並不在系爭最高限額抵押權
    所擔保之範圍內，而系爭最高限額抵押權設定契約書之其他
    約定事項第一條所定，擔保物提供人所提供之抵押物擔保範
    圍包括債務人等人現在及將來所負之借款等一切債務，為附
    合契約，違反民法第247 條之1 第2 款規定，應屬無效。況
    最高限額抵押權有其特定性，並從屬於一定範圍內之法律關
    係，如係概括最高限額抵押權，因債權人與債務人間無基本
    契約（一定之法律關係）為擔保債權發生之基礎關係，難認
    為有效。故系爭最高限額抵押權已因債務清償而消滅自應予
    以塗銷等語。並聲明：被上訴人原於83年1 月13日後於92年
    11月28日法人合併就上訴人所有系爭抵押物上之最高限額30
    0 萬元抵押權登記應予塗銷。
二、被上訴人則以：陳盈利於87年4 月21日另向新營信合社借款
    400 萬元，該筆借款迄今尚有本金餘額1,395,164 元及其利
    息未償，故系爭最高限額抵押權所擔保之債務尚未清償，上
    訴人請求塗銷並無理由等語，資為抗辯。並聲明：駁回上訴
    人之訴。
三、原審經審理後，為上訴人敗訴之判決。上訴人提起上訴，並
    於本院補陳：兩造於92年9 月9 日已合意變更原債權範圍僅
    限於「中長期房屋擔保借款，金額20萬元」，且業經清償完
    畢，故原未約定確定期日之債權，因請求及合意變更債權範
    圍及清償而為確定，自得請求塗銷抵押權等語。並聲明：(一)
    原判決廢棄。(二)被上訴人應將上訴人所有之系爭抵押物，由
    高雄市楠梓地政事務所以楠他字第086420號收件、登記日期
    為92年11月28日所設定本金最高限額300 萬元之抵押權予以
    塗銷。被上訴人則聲明：上訴駁回。
四、兩造不爭執之事項：
  (一)上訴人於83年1 月13日與新營信合社簽立抵押權設定契約書
    ，約定以新營信合社為權利人，以上訴人為設定義務人，將
    上訴人所有之系爭抵押物，設定最高限額抵押權以擔保陳盈
    利之借款及其他債務，擔保債權總金額為300 萬元，存續期
    間自83年1 月13日至113 年1 月13日止。
  (二)系爭最高限額抵押權設定後，陳盈利向新營信合社借貸取得
    50萬元，迄至92年9 月間，本件債務剩餘20萬元。嗣被上訴
    人合併承受新營信合社營業，而於92年9 月9 日與陳盈利另
    訂原證一之房屋貸款約定書，上訴人與陳盈利、陳李淑華並
    另簽署面額20萬元之本票，而此筆20萬元之債務已於96年12
    月5 日清償完畢。
  (三)陳盈利於87年4 月21日另向新營信合社借款400 萬元。
  (四)陳盈利目前尚積欠被上訴人本金1,395,164元。
五、本院得心證之理由：
  (一)抵押權設定契約書之約定是否顯失公平而屬無效？
    上訴人主張系爭最高限額抵押權設定契約書之其他約定事項
    第一條所定條款為附合契約，違反民法第247 條之1 第2 款
    規定，應屬無效。惟查：
  1.按所謂定型化契約應受衡平原則限制，係指締約之一方之契
    約條款已預先擬定，他方僅能依該條款訂立契約，否則，即
    受不締約之不利益，始應適用衡平原則之法理，以排除不公
    平之「單方利益條款」，避免居於經濟弱勢之一方無締約之
    可能，而忍受不締約之不利益，是縱他方接受該條款而締約
    ，亦應認違反衡平原則而無效，俾符平等互惠原則。茲保證
    人既係擔保他人間之債務清償責任，並非經濟之弱者，且未
    自保證契約獲取任何利益，如認保證契約有違民法保護保證
    人之任意規定，自可不訂定保證契約，並不因其未為保證人
    而生不利益，或經濟生活受制於銀行不得不為保證之情形。
    是保證人如因同意某條款而訂定保證契約，該條款又屬當事
    人得依特約排除之任意規定，除另有其他無效之原因外，保
    證人即不得任指該契約條款為無效。最高法院93年度台上字
    第710 號判決意旨可資參照。
  2.系爭最高限額抵押權設定契約書之其他約定事項第一項約定
    「立抵押權設定契約書人（擔保物提供人）所提供之本抵押
    物之擔保範圍包括債務人、擔保物提供人對於抵押權人保證
    責任台南縣新營信用合作社（以下簡稱責任）為擔保對貴社
    現在（包括過去所負現在尚未清償）及將來所負之借款、票
    據、保證、開發國內信用狀、損害賠償等以及其他一切債務
    ，即在本抵押權設定契約書所定債權最高限額以內之清償及
    利息、遲延利息、違約金、實行抵押權費用，以及因債務不
    履行而發生之全部損害之賠償。」（見99年營簡字第378 號
    卷第58頁）。依其內容為金融機構預定用於同類型之抵押權
    設定契約使用，固可認屬定型化契約。惟最高限額抵押權為
    對於債權人一定範圍內之不特定債權，預定一最高限額，由
    債務人或第三人提供抵押物予以擔保，以省卻因債務重覆發
    生而須逐次設定之勞費，上訴人對於其係陳盈利對被上訴人
    借款之物保提供者，且提供保證之範圍為最高限額300 萬元
    ，知之甚詳，而上開定型化條款所為之約定範圍，係為上訴
    人之弟即陳盈利對被上訴人所負之債務關係，顯為上訴人可
    得預測而非負擔其所不能控制之危險，並無加重上訴人之責
    任之虞。且本件上訴人既係擔保自已或他人間之債務清償責
    任，並非經濟之弱者，如認保證契約有違民法保護保證人之
    任意規定，自可不訂定保證契約，並不因其未為保證人而生
    不利益，或有經濟生活受制於銀行不得不為保證之情形，以
    現今金融市場開放且競爭之情況，上訴人亦非無其他締約之
    對象，上開條款並屬當事人得依特約排除之任意規定，故依
    其契約之性質、締約目的、條款內容、交易習慣而觀，並未
    特別加重或限制上訴人之負擔，自無違反公平、平等互惠原
    則，上訴人於事後任意指系爭約定事項屬定型化條款而為無
    效云云，尚難採信。
  (二)系爭最高限額抵押權擔保之範圍為何？
  1.系爭最高限額抵押權係於83年間設定登記，已如前述，而96
    年9 月28日施行修正之民法第881 條之1 第1 項、第2 項固
    規定：「稱最高限額抵押權者，謂債務人或第三人提供其不
    動產為擔保，就債權人對債務人一定範圍內之不特定債權，
    在最高限額內設定之抵押權。」、「最高限額抵押權所擔保
    之債權，以由一定法律關係所生之債權或基於票據所生之權
    利為限。」，惟依民法物權編施行法第17條之反面規定，上
    開民法第881 條之1 第2 項規定，於民法物權編修正施行前
    所設定之最高限額抵押權，並不適用之，故系爭最高限額抵
    押權並無民法第881 條之1 第2 項之適用餘地。
  2.次按，所謂最高限額之抵押契約，係指所有人提供抵押物，
    與債權人訂立在一定金額之限度內，擔保現在已發生及將來
    可能發生之債權之抵押權設定契約而言。此種抵押權所擔保
    之債權，除訂約時已發生之債權外，即將來發生之債權，在
    約定限額之範圍內，亦為抵押權效力所及。雖抵押權存續期
    間內已發生之債權，因清償或其他事由而減少或消滅，原訂
    立之抵押契約依然有效，嗣後在存續期間內陸續發生之債權
    ，債權人仍得對抵押物行使權利。此種抵押契約如未定存續
    期間，其性質與民法第754 條第1 項所定就連續發生之債務
    為保證而未定有期間之保證契約相似，類推適用同條項規定
    ，抵押人固得隨時通知債權人終止抵押契約，對於終止契約
    後發生之債務，不負擔保責任。反之，此種抵押契約定有存
    續期間者，訂立契約之目的，顯在擔保存續期間內所發生之
    債權，凡在存續期間所發生之債權，皆為抵押權效力所及，
    於存續期間屆滿前所發生之債權，債權人在約定限額範圍內
    ，對於抵押物均享有抵押權，除債權人拋棄為其擔保之權利
    外，自無許抵押人於抵押權存續期間屆滿前，任意終止此種
    契約。縱令嗣後所擔保之債權並未發生，僅債權人不得就未
    發生之債權實行抵押權而已，非謂抵押人得於存續期間屆滿
    前終止契約而享有請求塗銷抵押權設定登記之權利，最高法
    院66年度台上字第1097號著有判例要旨足資參照。
  3.查上訴人與新營信合社於83年間設定系爭最高限額抵押權所
    擔保之債權範圍，係擔保債務人陳盈利於存續期間即83年1
    月13日至113 年1 月13日止，以於最高限額300 萬元內，過
    去所負現在尚未清償及將來所負之借款、票據、保證、開發
    國內信用狀、損害賠償等以及其他一切債務，有系爭最高限
    額抵押權設定契約書及其他約定事項在卷可稽（見99年營簡
    字第378 號卷第56-58 頁），揆諸前揭最高法院有關民法物
    權編修正前之判例要旨所樹立法則，自不以由一定法律關係
    所生之債權或基於票據所生之權利為必要，上訴人主張本件
    債權人與債務人間無一定之法律關係為擔保債權發生之基礎
    關係，系爭最高限額抵押權應屬無效云云，尚無可採。
  4.上訴人雖主張依兩造簽立之房屋貸款約定書，已合意變更原
    債權範圍僅限於「中長期房屋擔保借款，金額20萬元」云云
    ，惟此為被上訴人所否認。而依民法第881 條之3 規定，最
    高限額抵押權確定前固得變更擔保債權範圍，然其變更因涉
    及最高限額抵押權內容之變動，故依民法第758 條之規定，
    其變更之合意應以書面為之，並需辦理登記始生效力。系爭
    最高限額抵押權設定契約之設定原因為「借款以及其他債務
    之擔保」，於兩造簽署房屋貸款約定書後，亦未以書面變更
    設定原因為「中長期房屋擔保借款，金額20萬元」並為變更
    登記，此為兩造所不爭執，則上訴人主張兩造已合變更原債
    權範圍云云，自屬無據。是系爭最高限額抵押權之擔保範圍
    既未變更，債務人陳盈利於抵押權存續範圍內所產生之債務
    ，於300 萬元之額度內，自均為系爭最高限額抵押權之擔保
    效力所及。
  (三)上訴人請求塗銷抵押權設定登記有無理由？
  1.按最高限額抵押契約定有存續期間者，其期間若未屆滿，須
    其擔保之債權所由生之契約已合法終止或因其他事由而消滅
    ，且無既存之債權，而將來亦確定不再發生債權，其原擔保
    之存續期間內所可發生之債權已確定不存在，依抵押權之從
    屬性，始應許抵押人請求抵押權人塗銷抵押權設定登記。最
    高法院87年度台上字第2882 號著有裁判要旨可參。
  2.系爭最高限額抵押權設定契約書之其他約定事項並無無效之
    原因，兩造間就系爭最高限額抵押權之擔保債權範圍亦未變
    更，其擔保範圍仍係陳盈利對被上訴人之「借款及其他債務
    」，且其擔保債權總金額為300 萬元，存續期間自83年1 月
    13日至113 年1 月13日止，而陳盈利目前尚積欠被上訴人本
    金1,395,164 元未償等情，均如前述。則系爭最高額抵押權
    存續期間既尚未屆滿，其所擔保之債權亦尚未清償完畢，上
    訴人請求塗銷系爭最高限額抵押權，並無理由。
六、綜上所述，上訴人以擔保債務業經清償為由，請求塗銷系爭
    最高限額抵押權，並無理由，應予駁回。原審就此為上訴人
    敗訴之判決，理由雖有不同，結論並無二致，仍應予維持；
    上訴人就其敗訴部分指摘原判決不當，求予廢棄改判，為無
    理由，應予駁回。
七、兩造其餘攻擊、防禦方法及所提證據，經審酌後，核與判決
    結果無影響，爰不逐予一一論列，併此敘明。
八、據上結論，本件上訴為無理由，依民事訴訟法第436 條之1
    第3項 、第449 條第1 項、第78條，判決如主文。
中    華    民    國  100     年    11    月    14    日
               民事第五庭審判長法  官  張維君
                               法  官  何佩陵
                               法  官  郭宜芳
上正本係照原本作成。
本判決不得上訴。
中    華    民    國  100     年    11    月    14    日
                               書記官  何秀玲